【裁判字號】    97,上易,2270
【裁判日期】    971118
【裁判案由】    侵占
【裁判全文】
臺灣高等法院刑事判決                97年度上易字第2270號
上  訴  人  臺灣臺北地方法院檢察署檢察官
被      告  甲○○
選任辯護人  鄧翊鴻律師
上列上訴人因被告侵占案件，不服臺灣臺北地方法院96年度易字
第3242號，中華民國97年7月23日第一審判決（起訴案號：臺灣
臺北地方法院檢察署96年度偵字第15826號），提起上訴，本院
判決如下：
    主  文
上訴駁回。
    理  由
一、本院審理結果，認原判決對被告為無罪之諭知，核無不當，
    應予維持，並引用原判決（如附件）記載之證據及理由。
二、檢察官上訴意旨略以：原審依告訴人乙○○之指訴及證人陳
    佳雲、李政輝、張建富、張建雄、陳志中於偵查及審理中證
    述，而認定告訴人於民國94年11、12月間將其私人物品搬入
    本案房屋3樓，且將私人電話移入該處，並持有該處鑰匙，
    而居住該處長達1年多之事實，應屬明確。被告未事前告知
    要求告訴人搬離本案房屋，而趁告訴人於95年12月24日離開
    之時，無預警將該屋之鑰匙更換，致告訴人返回該屋無法入
    內，要求其開門時亦不予理會，告訴人無權利請鎖匠開門，
    致喪失其對置於該屋內物品之實力支配權利，則被告即屬「
    持有」告訴人之物，其實行不法領得之意圖甚為明確。告訴
    人在台北並無其他住處，被告亦無要求告訴人搬離本案房屋
    ，則告訴人怎可能將其大費周章搬入該屋之物品又任意搬離
    ？原審既認定告訴人確有將清單所列部分物品搬入該屋之事
    實，而告訴人早於95年12月24日即已喪失對於上開物品之管
    領支配權利，則告訴人如何證明其置放於該屋內之上開物品
    ，自始並無搬離該屋之消極事實？原審以檢方無法舉證證明
    被告所提清單所列之物品，於95年12月24日仍在被告之本案
    房屋內，而認定被告無侵占犯行，原判決認事用法尚嫌未洽
    ，顯有違誤，請撤銷原判決，另為適當之判決等語。
三、按刑事訴訟法第161條第1項規定：檢察官就被告犯罪事實，
    應負舉證責任，並指出證明之方法。因此，檢察官對於起訴
    之犯罪事實，應負提出證據及說服之實質舉證責任。倘其所
    提出之證據，不足為被告有罪之積極證明，或其闡明之證明
    方法，無從說服法官以形成被告有罪之心證，基於無罪推定
    之原則，自應為被告無罪判決之諭知（最高法院92年台上字
    第128號判例意旨參照）。又刑法上之侵占罪，須持有人變
    易其原來之持有意思而為不法所有之意思，始能成立，如僅
    將持有物延不交還或有其他原因致一時未能交還，既缺乏主
    觀要件，即難遽以該罪相繩（最高法院68年度台上字第3146
    號判例意旨參照）。
四、經查：
  (一)被告出借告訴人房屋，事後在告訴人未居住時，被告將房屋
    鑰匙換鎖之事實，為被告及告訴人所承認。檢察官雖指被告
    之換鎖行為，該當於將「持有」告訴人之物，實行不法領得
    之意圖。然衡諸告訴人向被告借屋使用，被告將住處出借告
    訴人無償使用，並未負保管告訴人系爭動產之責，告訴人對
    被告前開出借之房屋持有鑰匙，自行管領屋內屬其所有之物
    ，告訴人始為持有系爭動產之人，檢察官謂被告原持有告訴
    人系爭動產云云，顯屬誤解。被告事後換鎖之行為，或係出
    於被告所稱原鎖故障之原因，或係出於其他不詳之原因，縱
    認告訴人尚有物品留置於該房屋內，使被告因此取得對該等
    動產之持有狀態，然該換鎖動作，乃被告所有權之合法行使
    ，無由解讀為具不法所有之意圖。因此，換鎖前，被告未持
    有系爭動產，已臻明確，而換鎖之行為，亦非易持有為所有
    ，則被告換鎖自不該當於侵占。
  (二)原判決已敘明如何認定被告並未持有系爭動產之理由及所憑
    之證據，尚無違一般社會大眾認知之經驗法則或論理法則。
    至於系爭動產，被告否認尚有告訴人之物品置放於其前開住
    處，則系爭動產是否尚置於被告前開住處，已有可疑，縱認
    仍留置於前開房屋，未歸還告訴人，亦僅屬債務不履行之民
    事糾葛，無從率憑以認定與侵占罪之構成要件相合。
五、從而，原審以檢察官所舉之證據，尚不足以證明被告確有侵
    占系爭動產之行為，而為被告無罪之判決，經核其認事用法
    及證據之取捨，並無違誤。檢察官上訴意旨所陳各節，仍無
    從使本院形成被告有罪之心證，檢察官之上訴為無理由，應
    予以駁回。
據上論斷，應依刑事訴訟法第368條、第373條，判決如主文。
本案經檢察官繆卓然到庭執行職務。
中    華    民    國    97    年    11    月    18    日
                  刑事第十三庭  審判長法  官 曾德水
                                      法  官 陳恆寬
                                      法  官 趙文卿
以上正本證明與原本無異。
不得上訴。
                                      書記官 葉金發
中    華    民    國    97    年    11    月    19    日


司法院資訊處製作；財團法人民間司法改革基金會備份。
